臺灣高等法院刑事判決　　　　　　　　　　　　　　九十一年度上訴字第九四號
　　上　訴　人
　　即　被　告　丙○○
　　指定辯護人　本院甲○
右上訴人因強盜案件，不服臺灣臺北地方法院九十年度訴字第一二四一號，中華民國
九十一年三月七日第一審判決（起訴案號：臺灣臺北地方法院檢察署八十九年度偵字
第一八六八號）提起上訴，本院判決如左：
    主  文
上訴駁回。
    事  實
一、丙○○因與女友談及結婚需款之事發生爭吵，竟起歹念，意圖為自己不法之所有
    ，攜帶其所有客觀上具危險性之蔬菜雕刻刀（非屬管制刀械）一把，於八十九年
    一月八日凌晨三時二十八分許，在台北市○○區○○街一八五巷七弄十二號前，
    見成年女子乙○○一人正在停放機車，有機可乘，先出言喊稱「小姐」示警，待
    乙○○朝其望去，丙○○即持前開蔬菜雕刻刀揮向乙○○身體右肩窩處，使乙○
    ○為防衛自己身體而持安全帽揮擋該蔬菜雕刻刀，藉以分散乙○○之注意力，丙
    ○○趁乙○○未及防備之際，迅速出手掠取乙○○掛於機車龍頭下方掛勾之大皮
    包一只，內有黑色小皮夾一個、身份證、實踐大學學生證、健保卡、慶豐銀行信
    用卡各一枚、面額新台幣（下同）一萬元之支票一張、現金六千二百元、印章二
    顆、筆記本一本等財物（尚未達致使不能抗拒之程度，詳後述），得手後欲跑離
    現場之際，乙○○警覺遭搶，而上前與丙○○拉扯該大皮包，並高喊搶劫、救命
    。乙○○之兄吳權璋聞訊自樓上陽台查看，目睹丙○○、乙○○正拉扯皮包，乃
    下樓追逐已掠得該皮包而逃逸之丙○○至台北市○○街一七七巷四十三號附近逮
    獲並報警處理，扣得上開蔬菜雕刻刀一把，及丙○○當時穿戴之墨綠色半罩式安
    全帽一頂及反光雨衣一件。
二、案經臺北市政府警察局中山分局報請臺灣臺北地方法院檢察署檢察官偵查起訴。
    理  由
一、右揭犯罪事實，業據上訴人即被告丙○○於本院供承不諱（見本院卷第十三、十
    四頁），且經（一）被害人乙○○就案發經過於警訊時證稱：「在現住地址一樓
    處遭一名男子手中握著一支黑色利器對我做出攻擊狀態，我閃避後，該名男子即
    強取我隨身掛在我所騎乘之輕機車上的黑皮包而逃逸」、「被搶財物為大皮包一
  只，內有黑色小皮夾一個、身份證、實踐大學學生證、健保卡、慶豐銀行信用卡
    各一枚、面額一萬元之支票一張、現金六千二百元、印章二顆及筆記本一本」等
    語（見偵查卷第七頁反面、第八頁），及於原審證稱：「當天我騎機車回家，停
    在遼寧街一八五巷七弄十二號前正將安全帽取下要放在置物箱時，有人叫我小姐
    ，我抬頭一看，看到一個男生向我走過來，那個男生衝過來，動作加快，當時他
    距離我約三公尺加快接近我，手上拿個東西朝我刺過來，我以安全帽擋回去，我
    的皮包掛在機車上，他一過來就動手拿我的皮包，並要逃走，我當時站在機車旁
    邊，我擋他拿皮包的時間很快：：，我站在機車的左方，被告從機車右後方衝到
    左後方來要刺我，我以右手安全帽擋他，接著他搶我掛在機車龍頭下方掛勾的皮
    包，我想我皮包內有錢，就與被告拉扯並且喊搶劫，剛好我哥哥聽到就跑下樓，
    我們兩人追著嫌犯跑，：：，當時嫌犯穿藍色雨衣型風衣，安全帽顏色不是記得
    很清楚」、「我當時因為心理害怕，所以馬上還擊，且沒有想到他會搶皮包，所
    以他搶皮包時我來不及反應，被告就把皮包搶走，被告拿刀子刺向我時，我有還
    擊，但他搶皮包時，我來不及反應，當時我沒有受傷：：」、「被告有拿著刀子
    刺過來，當時我沒有看到刀，只有看到他的手朝我身體右肩窩刺過來，有揮的動
    作」「（辯護人問：你說你以安全帽擋回去，有打到他何部位？）打到他的手，
    他沒有繼續刺我，他馬上就直接搶我的皮包，沒有其他的動作，後來現場找到刀
    ，才知道他有帶刀」等語甚詳（見原審卷第二十四至二十六頁）；（二）證人即
    被害人之兄吳權璋結證稱：「當時樓下有人喊搶劫救命，第一聲我在客廳不知道
    是誰，再喊時我聽到好像是我妹妹的聲音，我從二樓陽台看下去，看到我妹妹與
    對方拉扯，：，他穿藍色雨衣背後會反光，頭戴安全帽，：」、「我看到在拉扯
    皮包，我妹妹一直在喊叫，拉扯時間幾秒鐘，時間很短，我看一下就下樓」（見
    原審卷第二十七、二十八頁）等各語明確，互核一致。並有上訴人所有之蔬菜雕
    刻刀一把、墨綠色半罩式安全帽一頂、反光雨衣一件扣案及被害人領回被搶物品
    所出具之贓物認領保管收據可證。扣案蔬菜雕刻刀因被害人以安全帽揮擋致呈彎
    曲狀（見本院卷第十六頁），足認上開蔬菜雕刻刀客觀上具危險性可供為兇器使
    用無訛。
    上訴人前述任意性之自白與事實相符，自得採為論罪之依據。事證明確，上訴人
    犯行，堪以認定。
二、公訴意旨雖認：上訴人以自備之蔬菜雕刻刀脅迫乙○○，致使不能抗拒，而強取
    乙○○所有大皮包及其內財物，涉犯懲治盜匪條例第五條第一項第一款之普通盜
    匪罪嫌（檢察官於原審論告時，改稱係涉犯刑法第三百三十條之加重強盜罪嫌。
    見原審卷第七十八頁），固非無見。然查：（一）上訴人行為後，懲治盜匪條例
    已於九十一年一月三十日公布廢止，合先說明。刑法強盜罪之構成，以其所實施
    之強暴、脅迫，已達於使人不能抗拒之程度為必要，倘其取物手段雖屬不法，而
    尚未使人至於不能抗拒者，縱觸犯他種罪名，尚難以強盜論擬（最高法院二十九
    年上字第三○○六號判例參照）。且行為人所使用之手段可否該當強盜罪之強制
    行為，係決定於行為人之行為是否使被害人已達於不能抗拒之程度；對於此一問
    題，原則上應按常人所能抗拒之程度參酌認定，若行為人之行為在客觀上雖堪認
    足使他人不能抗拒，但被害人並不因之發生畏懼或喪失抵抗力，而加抗拒者，則
    該行為即不能認定為該當強盜罪之強制行為（林山田著刑法各罪論，一九九六年
    十月版，第六九七頁）。（二）依上開被害人及證人供證之經過，可見被害人於
    案發時尚能以安全帽擋住上訴人之揮刀行為，復與之拉扯皮包，衡情應屬可抵抗
    ，且已成功地抵禦上訴人之強暴行為，被害人之意思自由，並未受任何制約。矧
    上訴人先口喊「小姐」示警，再揮刀之動作，並非欺身抵住被害人之任何身體部
    位，自客觀情狀以觀，應屬為嚇阻、分散被害人注意力，以乘其不備，取其財物
    之手段，而難認已達於足以壓制被害人意思自由，致使不能抗拒之程度，自難以
    強盜罪相繩。（三）本院認定「上訴人揮刀分散被害人注意力，趁其不及防備而
    掠取財物」之犯罪事實與檢察官起訴之「上訴人強取同一皮包等財物」之事實，
    俱以不法手段領得財物，其客觀構成要件主要事實雷同，復同以為自己不法所有
    為主觀要件，俱以他人之財物為客體，同為侵害財產法益之犯罪，罪質尚無差異
    ，應認其「取被害人皮包及其內財物」之基本社會事實同一，具有同一性，應變
    更檢察官起訴法條審判。
三、核上訴人所為，係犯刑法第三百二十六條第一項之攜帶兇器搶奪罪。原審變更檢
    察官起訴法條，適用上開規定，並審酌上訴人持刀任意搶奪獨行女子財物，嚴重
    危害社會秩序及他人財產、身體安全自由，倫理非難性非低，惟念其前無犯罪紀
    錄，素行尚稱良好，有台灣高等法院檢察署刑案紀錄簡覆表在卷可參，且犯罪後
    坦承犯行，態度良好，及其犯罪動機、手段、所生危害等一切情狀，量處有期徒
    刑一年十用。扣案之蔬菜雕刻刀一把，係上訴人所有，為其犯攜帶兇器搶奪罪所
    用之物，業據其供明，依刑法第三十八條第一項第二款宣告沒收；並說明安全帽
    一頂及反光雨衣一件，雖係上訴人犯罪時穿戴之衣物，但非供其實施犯罪構成要
    件行為所用之物，不予宣告沒收之理由。經核認事用法均無不合，量刑亦稱允當
    。查上訴人持上開刀械行搶，如非被害人以安全帽揮擋得宜，極有可能造成難以
    逆料之人身傷害，其行止已嚴重危害社會治安，事發之後又迄未與被害人和解賠
    償所受之非財產上之損害，自難期有較高之改過可能性，上訴意旨以其犯後已自
    新，正值青年，有正職在身，原審未諭知緩刑之機會，執以指摘原判決不當併求
    為緩刑之宣告，核無理由，應予駁回。
據上論斷，應依刑事訴訟法第三百六十八條，判決如主文。
本案經檢察官賴俊雄到庭執行職務。
中      華      民      國      九十一      年      五    月    三十    日
                              臺灣高等法院刑事第二十三庭
                          審判長法  官  黃  瑞  華
                                        法  官  宋      祺
                                        法  官  吳      燦
右正本證明與原本無異。
如不服本判決應於收受送達後十日內向本院提出上訴書狀，其未敘述上訴之理由者並
得於提起上訴後十日內向本院補提理由書（均須按他造當事人之人數附繕本）。
                                        書記官  陳  靜  姿
中      華      民      國      九十一      年      五    月    三十    日
